【裁判字號】    99,審訴,2862
【裁判日期】    990921
【裁判案由】    毒品危害防制條例
【裁判全文】
臺灣高雄地方法院刑事判決            99年度審訴字第2862號
公  訴  人  臺灣高雄地方法院檢察署檢察官
被      告  甲○○
上列被告因違反毒品危害防制條例案件，經檢察官提起公訴（99
年度毒偵字第1770號），嗣因被告就被訴事實為有罪陳述，經本
院告知簡式審判程序意旨並聽取公訴人及被告之意見後，本院合
議庭裁定由受命法官獨任依簡式審判程序審理，判決如下：
    主  文
甲○○施用第一級毒品，累犯，處有期徒刑拾月。扣案之第一級
毒品海洛因壹包（含包裝袋壹只，驗前淨重零點伍捌捌公克，驗
餘淨重零點伍柒捌公克），沒收銷燬之；又施用第二級毒品，累
犯，處有期徒刑陸月。扣案之甲基安非他命玻璃球吸食器壹支，
沒收；又持有第三級毒品純質淨重二十公克以上，累犯，處有期
徒刑壹年。扣案之第二級毒品MDMA錠劑壹佰壹拾粒（含包裝袋壹
只，驗前淨重合計貳拾肆點零捌肆公克，驗餘淨重合計貳拾肆點
零陸捌公克，驗前總純質淨重拾壹點伍壹貳公克），均沒收銷燬
之；扣案之第三級毒品愷他命拾肆包（含包裝袋拾肆只，驗前淨
重合計捌拾肆點零零伍公克，驗餘淨重合計捌拾參點玖玖陸公克
，驗前總純質淨重陸拾貳點零柒玖公克）、均沒收。應執行有期
徒刑貳年參月。扣案之第一級毒品海洛因壹包（含包裝袋壹只，
驗前淨重零點伍捌捌公克，驗餘淨重零點伍柒捌公克）、第二級
毒品MDMA錠劑壹佰壹拾粒（驗前淨重合計貳拾肆點零捌肆公克，
驗餘淨重合計貳拾肆點零陸捌公克，驗前總純質淨重拾壹點伍壹
貳公克），均沒收銷燬之。扣案之第三級毒品愷他命拾肆包（含
包裝袋拾肆只，驗前淨重合計捌拾肆點零零伍公克，驗餘淨重合
計捌拾參點玖玖陸公克，驗前總純質淨重陸拾貳點零柒玖公克）
，及甲基安非他命玻璃球吸食器壹支，均沒收。
    事  實
一、甲○○前於民國87年間因施用毒品案件，經臺灣高雄少年法
    院以87年度少調字第1591號裁定送觀察、勒戒後，於87年10
    月6 日因無繼續施用毒品傾向釋放出所，並經臺灣高雄少年
    法院裁定不付審理確定；又於89年間因施用毒品案件，經臺
    灣高雄少年法院以89年度少調字第905 號裁定送觀察、勒戒
    後，因認有繼續施用毒品之傾向，復裁定令入戒治處所施以
    強制戒治，於89年11月29日停止戒治處分出所，於90年6 月
    23日戒治期滿執行完畢。又因竊盜案件，經本院以93年度易
    字第1898號判處有期徒刑10月確定，於95年6 月8 日縮刑期
    滿執行完畢。
二、甲○○猶不知悔改，明知MDMA（俗稱搖頭丸）為毒品危害防
    制條例所列管之第二級毒品、愷他命（Ketamine，俗稱K他
    命）為毒品危害防制條例所列管之第三級毒品，均不得非法
    持有，竟分別基於持有第二級毒品MDMA及持有第三級毒品愷
    他命達純質淨重20公克以上之犯意，於98年10月3 日晚上6
    時許，在高雄市苓雅區○○○路文化中心大門前，向真實姓
    名、年籍不詳，綽號「阿漢」之成年男子，以新臺幣35,000
    元之代價，購得第一級毒品海洛因1 包（驗前淨重0.588 公
    克，驗餘淨重0.578 公克）、第二級毒品MDMA錠劑110 粒（
    驗前淨重合計24.084公克，驗餘淨重合計24.068公克，驗前
    總純質淨重11.512公克）、第三級毒品愷他命14包（驗前淨
    重合計84.005公克，驗餘淨重合計83.996公克，驗前總純質
    淨重62.079 公克），而非法持有上開毒品。
三、甲○○又分別基於施用第一級、第二級毒品之犯意，於99年
    2 月8 日某時許，在其位於高雄縣鳳山市○○○路213 巷50
    弄16號住處內，以將海洛因摻入香菸點燃之方式，施用海洛
    因1 次後，又以將第二級毒品甲基安非他命置於玻璃球內燒
    烤之方式，施用甲基安非他命1 次。嗣於同年2 月10日上午
    10時30分許，其因竊盜案件為警在上址查獲，並扣得其所有
    之上開毒品及甲基安非他命玻璃球吸食器1 支，經其同意採
    集尿液送驗，結果呈可待因、嗎啡、安非他命、甲基安非他
    命陽性反應，始悉上情。
四、案經高雄市政府警察局小港分局移送臺灣高雄地方法院檢察
    署檢察官偵查起訴。
    理  由
一、本件被告甲○○所犯均係死刑、無期徒刑、最輕本刑為3 年
    以上有期徒刑以外之罪，其於審判程序中就被訴事實為有罪
    之陳述，經法官告知簡式審判程序之旨，並聽取公訴人及被
    告之意見後，經本院合議庭裁定由受命法官獨任進行簡式審
    判程序。又本件卷內之證據調查，依同法第273 條之2 規定
    ，不受第159 條第1 項關於傳聞法則規定之限制，依法均有
    證據能力，合先敘明。
二、上揭犯罪事實業據被告坦承不諱，且被告為警查獲後，經採
    其尿液送驗結果，呈現可待因、嗎啡、安非他命、甲基安非
    他命陽性反應，有高雄市政府警察局小港分局毒品案嫌疑人
    尿液代碼與姓名對照表、高雄市立凱旋醫院（下稱凱旋醫院
    ）99年3 月15日轉碼編號A00000000 號濫用藥物尿液檢驗報
    告各1 份在卷可稽（見警卷第22頁、偵卷第13頁）。而被告
    為警查扣之毒品檢驗結果如下：
  (一)扣案之白色粉末1 包，經送往凱旋醫院檢驗結果，確實含有
    第一級海洛因之成分，驗前淨重0.588 公克，驗餘淨重0.57
    8 公克，有該醫院99年5 月26日高市凱醫驗字第13057 號濫
    用藥物成品檢驗鑑定書1 份附卷可憑（見偵卷第44頁）。
  (二)扣案之米白色圓錠110 粒，經送往高雄醫學大學附設中和紀
    念醫院（下稱高醫中和紀念醫院）檢驗結果，確實含有第二
    級毒品MDMA之成分，驗前淨重合計24.084公克，驗餘淨重合
    計24.068公克，純度47.8% ，驗前總純質淨重11.512公克，
    有該醫院99年5 月11日報告編號第9905-22 號檢驗報告1 份
    附卷可憑（見偵卷第31頁）。
  (三)扣案之白色晶體粉末14包，經送往高醫中和紀念醫院檢驗結
    果，確實含有第三級毒品愷他命之成分，驗前淨重合計84.0
    05公克，驗餘後淨重合計83.996公克，純度73.9% ，驗前總
    純質淨重62.079公克，亦有該醫院99年5 月11日報告編號第
    9905 -23號檢驗報告1 份可憑（見偵卷第32頁）。
  (四)此外，並有高雄市政府警察局小港分局99年2 月10日搜索扣
    押筆錄1 份在卷可稽（見警卷第8 至10頁），及上開扣案之
    毒品可資佐證，足見被告之任意性自白均與事實相符，得為
    認定被告犯罪之依據。是以，被告上開施用第一、二級毒品
    、持有第二級毒品，及持有第三級毒品愷他命純質淨重20公
    克以上之犯行，均堪以認定。
三、按海洛因及甲基安非他命分別係毒品危害防制條例第2 條第
    2 項第1 款、第2 款所稱之第一、二級毒品，依法不得持有
    、施用。次按毒品危害防制條例於92年7 月9 日修正公布，
    自93年1 月9 日施行，其中第20條、第23條將施用毒品之刑
    事處遇程序，區分為「初犯」及「5 年內再犯」、「5 年後
    再犯」。依其立法理由之說明：「初犯」，經觀察、勒戒或
    強制戒治後，應為不起訴處分或不付審理之裁定；經觀察、
    勒戒或強制戒治執行完畢釋放後，「5 年內再犯」者，因其
    再犯率甚高，原實施之觀察、勒戒及強制戒治既已無法收其
    實效，爰依法追訴或裁定交付審理。至於經觀察、勒戒或強
    制戒治執行完畢釋放後，「5 年後再犯」者，前所實施之觀
    察、勒戒或強制戒治已足以遮斷其施用毒品之毒癮，為期自
    新及協助其斷除毒癮，仍適用「初犯」規定，先經觀察、勒
    戒或強制戒治之程序。從而依修正後之規定，僅限於「初犯
    」及「5 年後再犯」二種情形，始應先經觀察、勒戒或強制
    戒治程序。倘被告於5 年內已再犯，經依法追訴處罰，縱其
    第3 次（或第3 次以上）再度施用毒品之時間，在初犯經觀
    察、勒戒或強制戒治執行完畢釋放5 年以後，已不合於「5
    年後再犯」之規定，且因已於「5 年內再犯」，顯見其再犯
    率甚高，原實施觀察、勒戒或強制戒治，已無法收其實效，
    即應依該條例第10條處罰（最高法院95年度第7 次刑事庭會
    議決議參照）。查本件被告有如事實欄所載，於87年間因施
    用毒品案件，經臺灣高雄少年法院以87年度少調字第1591號
    裁定送觀察、勒戒後，於87年10 月6日因無繼續施用毒品傾
    向釋放出所，並經臺灣高雄少年法院裁定不付審理確定；又
    於89年間因施用毒品案件，經臺灣高雄少年法院以89年度少
    調字第905 號裁定送觀察、勒戒後，認有繼續施用毒品傾向
    ，復裁定令入戒治處所施以強制戒治，於89年11月29日停止
    戒治出所，於90年6 月23日戒治期滿執行完畢之事實，有臺
    灣高等法院被告前案紀錄表1 份在卷可憑，足認其再犯率甚
    高，原實施強制戒治程序，顯無法遮斷其毒癮而收其實效，
    是被告雖係於上開觀察、勒戒執行完畢釋放5 年後再犯本案
    ，然其前次所犯臺灣高雄少年法院89年度少調字第905 號施
    用毒品案件，係在87年10月6 日觀察、勒戒執行完畢後5 年
    內所為，而屬「5 年內再犯」之情形，揆諸前揭最高法院決
    議意旨，被告自應依該條例第10條之規定予以追訴處罰。從
    而，本件事證明確，被告涉犯毒品危害防制條例第10條第1
    項、第2 項之罪，應堪認定。
四、論罪科刑：
  (一)毒品危害防制條例已於98年5 月20日修正公布，又因本次修
    法並未明定法律生效施行日期，致關於本次修正毒品危害防
    制條例條文應自何時起生效施行發生爭議。雖毒品危害防制
    條例第36條規定「本條例自公布後六個月施行」。惟按，毒
    品危害防制條例第36條係該條例於92年7 月9 日修正時所制
    定，其立法理由謂：「依本條例新修正之規定，法務部需會
    同衛生署成立審議委員會每3 個月定期檢討調整毒品之分級
    及品項，而本次新增第四級毒品，有需要在新法施行前先經
    該審議會檢討後再調整公佈，且依修正條文亦有必要再訂定
    相關子法及修正相關法規，以配合本條例之施行，故亦有需
    要預留適當緩衝期，以利訂頒相關子法及相關法規之配合修
    正」，是前揭毒品危害防制條例第36條所稱「自公布後6 個
    月施行」之法律，即應專指92年7 月9 日該次全面修正毒品
    危害防制條例之條文，而該條於毒品危害防制條例本次修正
    時並未再做修訂或變更，於立法理由亦未說明本次修正條文
    係依該條例第36條規定，於修正後6 個月始生效之要旨，故
    尚難認本次毒品危害防制條例之修正有上開規定之適用。又
    按中央法規標準法第13條規定：「法規明定自公布日或發布
    日施行者，自公布或發布之日起算至第3 日起發生效力」，
    而於法規未明示自公布日或發布日施行之情形，應僅能解為
    立法機關之意思為該法規從公布日施行，否則立法者當會另
    定其他生效日期，從而本院認為毒品危害防制條例98年5 月
    20日修正公布之條文，當適用中央法規標準法第13條規定，
    認為應自公布日起算第3 日起生效，即生效日應為98年5 月
    22日。本件被告購入毒品時間係98年10月3 日，迄99年2 月
    10日為警查獲，已如前述，揆諸上開說明，自應逕行適用修
    正後之毒品危害防制條例之規定，而無新舊法律比較適用之
    問題。
  (二)核被告所為，係犯毒品危害防制條例第10條第1 項、第2 項
    之施用第一級、第二級毒品罪、第11條第2 項持有第二級毒
    品罪（MDMA），及第11條第5 項之持有第三級毒品純質淨重
    二十公克以上罪（愷他命）。其為施用而持有海洛因及甲基
    安非他命之低度行為，應為其施用之高度行為所吸收，均不
    另論罪。被告一次購入海洛因、MDMA及純質淨重二十公克以
    上之愷他命，係一行為觸犯數罪名，為想像競合犯，應依刑
    法第55條規定，從一重之持有第三級毒品純質淨重二十公克
    以上罪處斷。起訴書認被告持有第二級毒品MDMA、第三級毒
    品愷他命純質淨重20公克以上之罪名，係為數罪，應予分論
    併罰，容有誤會，惟此部分業經檢察官於本院審理時當庭更
    正為想像競合犯之裁判上一罪關係，請求依刑法第55條規定
    從一重之持有愷他命罪名論處（見本院卷第27頁），附此敘
    明。至被告持有第三級毒品硝甲西泮部分，因該毒品驗前淨
    重合計57.03 公克，驗餘淨重合計56.68 公克，驗前總純質
    淨重約1.38公克，有內政部警政署刑事警察局99年6 月10日
    刑鑑字第0990075078號鑑定書1 份附卷可查（見偵卷第46頁
    ），尚未逾毒品危害防制條例第11條第5 款所定持有第三級
    毒品純質淨重20公克以上之標準，起訴書犯罪事實欄及所犯
    法條亦未就此部分記載，應認此部分不在起訴範圍，附此敘
    明。被告所犯上開施用第一、二級毒品、持有第三級毒品純
    質淨重二十公克以上三罪，犯意各別，行為互殊，應予分論
    併罰。又被告有如事實欄所載，受有期徒刑執行完畢之事實
    ，有上開臺灣高等法院被告前案紀錄表在卷可參，其受徒刑
    之執行完畢，5 年內故意再犯此三件有期徒刑以上之罪，均
    為累犯，應各依刑法第47條第1 項規定，加重其刑。爰審酌
    被告明知國家對於查緝毒品之禁令，猶非法持有第二、三級
    毒品，且其持有之愷他命總純質淨重達62.079公克，數量非
    微，對社會治安造成潛在之危險，再者，被告前因違反毒品
    危害防制條例案件，經觀察、勒戒強制戒治及刑之執行後，
    仍未能徹底戒絕毒品，再犯此二件施用毒品罪，顯見其無戒
    毒悔改之意，行為實有不該，惟念及被告於本院審理時終能
    坦承犯行，態度尚可，且其施用毒品，乃戕害一己之身體健
    康，所為尚未害及他人，及其犯罪動機、目的、所生危害、
    本件犯罪情節等一切情狀，分別量處如主文所示之刑，並定
    其應執行之刑，以示懲儆。
  (三)沒收部分：
  1.扣案之海洛因1 包（含沾有微量海洛因而無法析離之包裝袋
    1 只，驗前淨重0.588 公克，驗餘淨重0.578 公克），經鑑
    定後確含有海洛因之成分，如前所述，係毒品危害防制條例
    第2 條第2 項第1 款所列之第一級毒品，不問屬於犯人與否
    ，應依毒品危害防制條例第18條第1 項前段之規定，宣告沒
    收銷燬之；至鑑驗所耗損之毒品，既已滅失，自無庸宣告沒
    收銷燬，附此敘明。
  2.扣案之MDMA錠劑110 粒（含沾有微量MDMA而無法析離之包裝
    袋1 只，驗前淨重合計24.084公克，驗餘淨重合計24.068公
    克，驗前總純質淨重11.512公克），經鑑定後確含有MDMA之
    成分，係毒品危害防制條例第2 條第2 項第2 款所列之第二
    級毒品，且與被告持有第三級毒品愷他命純質淨重二十公克
    以上罪，為想像競合犯關係，應從一重以持有第三級毒品純
    質淨重二十公克以上罪處斷，均如前述，爰依毒品危害防制
    條例第18條第1 項前段之規定，在該罪名項下宣告沒收銷燬
    之；至鑑驗所耗損之毒品，既已滅失，自無庸宣告沒收銷燬
    ，附此敘明。
  3.又愷他命依毒品危害防制條例第2 條規定，為公告管制之第
    三級毒品，且依同條例第11條之1 規定，不得擅自持有，雖
    同條例第18條第1 項前段規定僅將查獲之第一、二級毒品不
    問屬犯人與否沒收銷燬之，而排除第三、四級毒品，然第三
    、四級毒品，依公告管制且無正當理由不得擅自持有之規定
    觀之，仍不失為違禁物之屬性（最高法院92年度台非字第13
    8 號判決亦同此意旨），既未納入上開特別沒收之列，自應
    依刑法第38條第1 項第1 款之規定沒收之。是依上開說明，
    扣案愷他命14包（含沾有微量愷他命而無法析離之包裝袋14
    只，驗前淨重合計84.005公克，驗餘後淨重合計83.996公克
    ，純度73.9% ，驗前總純質淨重62.079公克），應依刑法第
    38條第1 項第1 款規定宣告沒收，至愷他命鑑驗耗用之部分
    ，既滅失而不存在，亦毋庸為沒收之諭知。
  4.扣案之玻璃球吸食器1 支，為被告所有供其施用甲基安非他
    命所用之物，業據被告陳明在卷（見警卷第4 頁、本院訴字
    卷第28頁），應依刑法第38條第1 項第2 款規定宣告沒收。
    至扣案之硝甲西泮1 包（300 粒）雖為第三級毒品，惟與被
    告上開犯行無直接關連，本院自無從宣告沒收，復依毒品危
    害防制條例第18條第1 項中段所定查獲之第三、四級毒品沒
    入銷毀之規定，乃屬行政罰之性質，非刑罰之從刑，僅能由
    查獲機關以行政處分之「沒入銷燬」程序處理，要不得由法
    院諭知「沒收銷燬」之，故前開扣得之硝甲西泮，自無從由
    法院依該條項規定諭知沒入銷燬刑事處分，應由檢察官另行
    處理，附此敘明。
據上論斷，應依刑事訴訟法第299 條第1 項前段、第273 條之1
第1 項，毒品危害防制條例第10條第1 項、第2 項、第11條第2
項、第5 項、第18條第1 項前段，刑法第11條、第55條、第47條
第1 項、第51條第5 款、第9 款、第38條第1 項第1 款、第2 款
，判決如主文。
本案經檢察官王兆琳到庭執行職務。
中    華    民    國    99    年    9     月    21    日
                      刑事第十庭      法  官  周佳佩
以上正本證明與原本無異。
如不服本判決應於收受判決後10日內向本院提出上訴書狀，並應
敘述具體理由。其未敘述上訴理由者，應於上訴期間屆滿後20日
內向本院補提理由書(均須按他造當事人之人數附繕本)「切勿逕
送上級法院」。
中    華    民    國    99    年    9     月    21    日
                                      書記官  李承悌
附錄本案論罪科刑法條：
毒品危害防制條例第10條
施用第一級毒品者，處六月以上五年以下有期徒刑。
施用第二級毒品者，處三年以下有期徒刑。
毒品危害防制條例第11條
持有第一級毒品者，處三年以下有期徒刑、拘役或新臺幣五萬元
以下罰金。
持有第二級毒品者，處二年以下有期徒刑、拘役或新臺幣三萬元
以下罰金。
持有第一級毒品純質淨重十公克以上者，處一年以上七年以下有
期徒刑，得併科新臺幣一百萬元以下罰金。
持有第二級毒品純質淨重二十公克以上者，處六月以上五年以下
有期徒刑，得併科新臺幣七十萬元以下罰金。
持有第三級毒品純質淨重二十公克以上者，處三年以下有期徒刑
，得併科新臺幣三十萬元以下罰金。
持有第四級毒品純質淨重二十公克以上者，處一年以下有期徒刑
，得併科新臺幣十萬元以下罰金。
持有專供製造或施用第一級、第二級毒品之器具者，處一年以下
有期徒刑、拘役或新臺幣一萬元以下罰金。

司法院資訊處製作；財團法人民間司法改革基金會備份。
